【裁判字號】    91,上易,1675
【裁判日期】    920129
【裁判案由】    詐欺
【裁判全文】
臺灣高等法院高雄分院刑事判決                  九十一年度上易字第一六七五號
    上 訴  人
    即 被  告   乙○○  男  .
    選任辯護人  張永昌律師
右上訴人因詐欺案件，不服臺灣高雄地方法院九十一年度易字第一五六七號中華民國
九十一年十月四日第一審判決（起訴案號：臺灣高雄地方法院檢察署九十年度偵字第
一九八○九號），提起上訴，本院判決如左：
    主  文
上訴駁回。
    事  實
一、乙○○基於意圖為自己不法所有之概括犯意，自民國九十年二月間某日起，迄同
    年十月七日止，與其妻陳寶珠及期間陸續加入之吳有亮、熊召民、邵長壽、黃東
    川、方炎生，及繼子張金通（陳寶珠等七人另經檢察官依職權為不起訴處分）、
    王壽錄（經檢察官移送臺灣彰化地方法院併案審理）等人，共同基於犯意之聯絡
    ，由乙○○提供觀音菩薩、三太子、天上聖母佛像數尊，及功德箱、感謝狀，交
    由吳有亮、熊召民、邵長壽、黃東川、方炎生、張金通、王壽錄等人出面，以二
    人一組分別捧佛像及功德箱之方式，向高雄縣市、澎湖縣等地之不特定民眾詐稱
    ：「福連宮」擴建、整修需要經費等語，使民眾丁○○、戊○○、丙○○、己○
    ○、孫朱秋雪等人陷於錯誤，分別捐獻新台幣（下同）五百元、一百元、一千元
    、二千元不等之金額，吳有亮等人得款後，再繳交予乙○○、陳寶珠二人，而由
    乙○○提供食宿與其等作為代價。嗣於同年十月七日下午四時許，為警循線在澎
    湖縣馬公市港務大樓停車場查獲乙○○等人，並扣得觀音菩薩、天上聖母神像各
    二尊、三太子神像一尊、木製功德箱二個、鐵製功德箱三個、平安符二十七張、
    金色錫質金牌五面、感謝狀七本、現金一百元鈔票七十張、五十元鈔票四十張等
    物。
二、案經澎湖縣警察局馬公分局報告臺灣澎湖地方法院檢察署呈請臺灣高等法院高雄
    分院檢察署令轉臺灣高雄地方法院檢察署檢察官偵查起訴。
    理  由
一、訊據上訴人即被告乙○○矢口否認有何詐欺取財犯行，辯稱：我是福連宮（供奉
    天上聖母為主神）之主持人，因為到澎湖去拜拜後，為籌建廟整修費用，確實有
    提供觀音菩薩、三太子、天上聖母等佛像數尊，交由吳有亮、熊召民等人出外募
    款，他們募款所得的錢，還沒有交給我就被警察查獲了，福連宮是設在鳳山市○
    ○路四一○之三一號旁邊，該處與感謝狀所載之地址鳳山市○○街八十號很近，
    並無詐欺之意思，我是到澎湖拜拜後才開始募款，以前未曾募款云云。
二、經查：
（一）被害人丁○○、戊○○、丙○○、顏德福、孫朱秋雪於警訊時均指稱：他們（
      即被告與吳有亮等人）是以要擴建整修廟宇需要經費為由，向伊等募款等語，
      惟經檢察官洽請高雄縣警察局鳳山分局文山派出所管區警員溫文翰，在九十年
      十一月五日本件案發後前往現場查訪結果，被告所出具之「福連宮」感謝狀雖
      記載該廟位於高雄縣鳳山市○○街八○號，然上址並未設有神壇，更無「福連
      宮」之廟宇；僅有在被告搭建於高雄縣鳳山市○○路五一五號對面，無門牌號
      碼之貨櫃屋住處附近之鐵軌旁，蓋有一簡陋之鐵皮屋，門首懸掛手寫「福連宮
      」三字「招牌」一面，裡面僅有一供桌，奉祀天上聖母、觀音菩薩、中壇元帥
      等神像之簡單陳設，有查訪紀錄報告表一份及現場相片六幀附卷可稽（見臺灣
      高雄地方法院檢察署九十年度偵字第一九八○九號偵查卷第五五、五六頁）。
（二）被告雖辯稱：募款是為籌建廟整修費用云云。然被告於警訊時已自承：「福連
      宮」在九十年三月間興建，沒申請興建，也未向高雄縣政府申請廟宇登記等語
      （見警卷第一頁反面），在偵查中亦供稱：「（問：你欲蓋廟有何計劃？）我
      沒有計劃，我募得多少錢就搭蓋多少，目前沒有預算多少錢來蓋廟」「我只是
      臨時搭個鐵厝使用，還未覓妥土地」等語（見臺灣澎湖地方法院檢察署九十年
      度偵字第五一五號偵查卷第二十頁、臺灣高雄地方法院檢察署九十年度偵字第
      一九八○九號偵查卷第四八頁）。且共犯邵長壽於警訊時亦供承：「（問：你
      以何種方式化緣？）我是以假藉廟屋頂損壞，需要整修，並且拿神像請民眾捐
      錢」「（問：你們所指稱的廟是以何種材質建造？在何處？何名？）木板釘起
      來的，現在已經倒了，我只知道在鳳山市○○街，幾號、廟名叫什麼我也不知
      道．．．」云云，被告於本院調查時亦坦稱：「福連宮」沒有組織，也沒有登
      記等語（見本院九十一年十二月二十六日訊問筆錄），足見「福連宮」非但不
      具備廟宇之規模，更無任何組織，亦未經何程序得以募款建廟，被告更無建廟
      之具體方案或規劃措施，甚且參與募款人之一之邵長壽，顯然不確定有無「福
      連宮」之存在，堪認被告係夥同邵長壽等人向被害人訛稱擴建整修「福連宮」
      之手法，向被害人丁○○等人詐取財物甚明，衡與一般民眾基於宗教信仰，未
      受不實言論或舉措影響，而出自內心虔誠之奉獻，有所不同，被告前開手法，
      顯屬施用詐術無訛。被告於偵查中又自承：「（問：何時開始募款？）九十年
      二月份開始，王壽錄、黃東川十天前加入，熊召民是二星期前加入，其餘在場
      被告都是跟隨我四處募款」「（問：如何分組？）二人一組，一人抱神像，一
      人拿賽錢箱，向路人告稱我們要建廟宇，所以請人隨意募捐，幾天下來共收取
      一萬六千元，之前在台灣也募了一萬多元」「（問：你與你太太帳目內的金額
      有九十一萬多元，每天都有進帳四、五千元，是否募款所得？）那些錢有些是
      募款所得，有些是我兒子給的」等語甚詳（見臺灣澎湖地方法院檢察署九十年
      度偵字第五一五號偵查卷第十九、二十頁），核與其餘共犯所稱：「（問被告
      等九人：募款所得金額交付何人？）交給乙○○」等情相符，是被告所辯：我
      是到澎湖拜拜後才開始募款，以前未曾募款，他們募款所得的錢，還沒有交給
      我就被警察查獲了云云，並舉證人即同案被告黃東川、邵長壽到庭附合為證，
      顯係事後卸責迴護之詞，均不足採信。
（三）參酌卷附被告與其妻陳寶珠二人之郵政儲金簿影本所示之交易明細可以得知，
      被告之妻陳寶珠名下帳戶（鳳山工協郵局第000000000000000
      00帳號）自九十年二月五日起（以前揭被告供承自九十年二月份起開始為「
      福連宮」募款計算），迄九十年十月三日止，在約八個月之期間內，該帳戶每
      隔數日，最短三天，最長二十九天，即會有最少三千元，最多達三萬一千元之
      現金存款，總數共有二十五筆之多，扣除三千三百三十二元之利息，存入金額
      共計高達二十一萬七千三百元。被告名下帳戶（鳳山鳳松路郵局第00000
      000000000000帳號）則自九十年七月三十日存入三十萬元開戶後
      ，自同年八月六日起，迄九十年十月四日止，在未滿二個月之期間內，每隔數
      日，最短一天，最長八天，即會有最少三千七百元，最多達十三萬一千五百元
      之現金存入，總數共有十五筆之多，金額共計二十五萬四千八百五十元。而被
      告與其妻陳寶珠二人上開郵局帳戶，不約而同在九十年八月六日、八月十三日
      、八月二十四日、八月二十九日、九月三日、九月十四日、九月十七日、九月
      二十六日、十月三日，均有現金存入帳戶，二帳戶單日現金存入總額以九十年
      八月六日當天為最高，達十四萬三千二百五十元，九十年九月三日最低，為九
      千元。而被告供稱係以在菜市場擺攤賣菜、魚為業；其妻陳寶珠亦供陳以種菜
      、養鴨、拾荒等方式賺取生活費，一個月大概收入一萬餘元（見臺灣高雄地方
      法院檢察署九十年度偵字第一九八○九號偵查卷第四七頁反面），每月所得並
      不高，而其帳戶內竟有為數甚多之存款，足見被告前開供承自九十年二月份開
      始募款，帳戶內有些錢係募款而來等情，堪信為真實。被告嗣於本院辯稱：那
      些錢是朋友以前向我借的，有黃東川、阿福等人，有一個向我借五萬元，一個
      借不到五萬元，都借了三、四年，後來我需要用錢才叫他們還錢，他們陸續還
      錢等語（見本院九十一年十二月二十六日訊問筆錄），惟其所辯上情，與被告
      及其妻帳戶內之存款數額差別甚大；且其所舉證人黃東川於本院調查時係證稱
      ：「我從澎湖回來後到九十一年二、三月有到長庚醫院去開刀，住院將近三個
      月，有向他（即被告）借五萬元付醫藥費及生活費」「出院後陸陸續續還給他
      ，什麼時候還完的我不知道」等語（見本院九十二年一月九日訊問筆錄），與
      被告所辯借款時間及其帳戶內存款出入之情節，均不相符，自難令人採信。被
      告向人佯稱為籌建廟整修費用，卻將募款所得存入自己及其妻個人帳戶，供己
      生活花用，顯有不法所有之意圖，至為灼然。
（四）綜上所述，被告自承「福連宮」於九十年三月間興建，但事隔近八個月，至同
      年十一月五日，經管區警員查報「福連宮」竟仍只是一搭建於鐵軌旁之簡陋鐵
      皮屋，裡面僅有一供桌之簡單陳設，既無組織，又未經登記，竟假藉興建、整
      修「福連宮」為名，勸募民眾捐款，卻均存入其夫妻私人帳戶，作為生活花用
      之資，未有分文供作此一用途費用，顯有不法所有意圖，並施用詐述甚明，被
      害人丁○○等人之捐款，亦係陷於錯誤而交付，被告所辯無詐欺之故意云云，
      無非事後避就卸責之詞，不足採信。本件事證明確，被告犯行洵堪認定，應予
      依法論科。
二、核被告乙○○所為，係犯刑法第三百三十九條第一項之詐欺取財罪。被告與陳寶
    珠、吳有亮、熊召民、邵長壽、黃東川、方炎生、張金通、王壽錄等人，彼此間
    就上開犯行，互有犯意聯絡及行為分擔，均為共同正犯。其先後多次犯行，時間
    緊接，手法相同，所犯又係犯罪構成要件相同之罪名，顯係基於概括之犯意反覆
    為之，為連續犯，應依刑法第五十六條之規定論以一罪，並依法加重其刑。
三、原審因依刑法第二十八條、第五十六條、第三百三十九條第一項，罰金罰鍰提高
    標準條例第一條前段之規定，並審酌被告以擴建整修廟宇為由，利用民眾善心，
    詐騙被害人之金錢，惡性非輕，及其犯罪之動機、目的、手段、詐得之金錢數額
    非少、所生之危害及犯罪後猶飾詞卸責，態度不佳，未見悔意等一切情狀，量處
    有期徒刑十月，並敘明扣案之觀音菩薩、天上聖母神像各二尊、三太子神像一尊
    、木製功德箱二個、鐵製功德箱三個、平安符二十七張、金色錫質金牌五面及感
    謝狀七本，均為被告所有，已據其供明在卷，且為其詐欺犯罪所用之物，應依刑
    法第三十八條第一項第二款規定宣告沒收。另說明因犯罪所得之物，以屬於犯人
    者為限，始得沒收，刑法第三十八條第一項第三款、第三項前段定有明文，是被
    告因犯罪所得之物，如第三人對於該物在法律上得主張權利者，即不在得沒收之
    列。本件被告與共犯吳有亮等人因詐欺而持有現金一百元鈔票七十張、五十元鈔
    票四十張，均屬被害人所有，得依法請求返還，被告等人僅因犯罪而持有該贓物
    ，並不因之而取得所有權，故該贓物非屬被告或共犯所有，自不在刑法第三十八
    條第一項第三款所規定得沒收之列。經核其認事用法俱無不合，量刑亦稱妥適，
    被告上訴意旨，猶執前詞，否認犯罪，空言指摘原判決不當，並無可取，為無理
    由，應予駁回。又被告雖未曾受有期徒刑以上刑之宣告，但其假藉神明名義，利
    用民眾善心，詐騙被害人錢財，嚴重危害社會善甲風氣，且鳩集數人，分組行騙
    ，顯為有計劃性之犯罪，情節非輕，本院審酌上情認不宜予緩刑宣告，附此敘明
    。
據上論結，應依刑事訴訟法第三百六十八條，判決如主文。
本案經檢察官朱文彬到庭執行職務。
中    華    民    國      九十二      年      一      月    二十九    日
                              臺灣高等法院高雄分院刑事第八庭
                                  審判長法官  江泰章
                                        法官  張盛喜
                                        法官  裕斗
右正本證明與原本無異。
不得上訴。
                  法院書記官  吳福連
中    華    民    國      九十二      年      一      月    二十九    日
附錄：本判決論罪科刑法條：
刑法第三百三十九條第一項
  意圖為自己或第三人不法之所有，以詐術使人將本人或第三人之物交付者，處五年
  以下有期徒刑、拘役或科或併科一千元以下罰金。


司法院資訊處製作；財團法人民間司法改革基金會備份。
